【裁判字號】    89,上,9
【裁判日期】    891003
【裁判案由】    分割共有物
【裁判全文】
臺灣高等法院臺南分院民事判決  八十九年度上字第九號   K
      上  訴  人  甲  ○  ○
                  (林蔭之承受.
                  乙  ○  ○  .
                  (林蔭之承受.
      兼右共  同
      訴訟代理人  丙  ○  ○  住台北市○○區○○路三十七巷七弄三號三樓
      被上訴  人  丁  ○  ○  .
      兼      右
      訴訟代理人  戊  ○  ○  .
右當事人間請求分割共有物事件，上訴人對於中華民國八十八年十一月十一日臺灣臺
南地方法院第一審判決（八十七年度訴字第一○六號) 提起上訴，上訴人並為訴之追
加，本院判決如左：
    主    文
原判決廢棄。
兩造共有坐落台南縣新化鎮○○段壹零零捌地號，地目建，面積零點零陸捌玖伍肆公
頃土地，分割為如附圖庚案所示：編號壹零零捌部分面積零點零貳肆陸肆公頃、編
號壹零零捌之貳部分面積零點零零肆玖捌陸公頃及編號壹零零捌之部分面積零點零
零壹零壹公頃分歸被上訴人共同取得，並依附表所示應有部分比例保持共有；編號
壹零零捌之壹部分面積零點零壹壹公頃、編號壹零零捌之肆部分面積零點零零
壹零貳公頃分歸上訴人共同取得，並依附表所示應有部分比例保持共有。
上訴人甲○○應補償被上訴人新台幣貳拾萬壹仟肆佰肆拾陸元，上訴人丙○○應補償
被上訴人新台幣壹拾伍萬壹仟零捌拾伍元，上訴人乙○○應補償被上訴人新台幣壹拾
伍萬壹仟零捌拾伍元。
上訴人追加之訴駁回。
第一、二審訴訟費用，由兩造各按附表「負擔訴訟費用之比例欄」所載之比例負擔。
追加之訴訴訟費用由上訴人負擔。
    事    實
甲、上訴人方面：
一、聲明：求為判決：
（一）先位聲明：求為判決：(一)原判決廢棄。(二)請求判令被上訴人協同上訴人辦理所
      有權移轉登記，將坐落台南縣新化鎮○○段一○○八地號，地目建，面積○‧
      ○六八九五四公頃土地，分割出如附圖庚案所示編號一○○八－一部分面積○
      ‧○三三一三一公頃，編號一○○八－二部分面積○‧○○四九八六公頃，及
      編號一○○八－四部分面積○‧○○三一○二公頃等土地之所有權登記為上訴
      人，按其應有部分比例維持共有。(三)被上訴人應將其所有前述位於編號一○○
      八－一之土地上建物拆除，並將該部分土地交付上訴人。(四)第一審及第二審訴
      訟費用由被上訴人負擔。
（二）備位聲明：求為判決：(一)原判決廢棄。(二)兩造共有坐落台南縣新化鎮○○段一
      ○○八地號，地目建，面積○‧○六八九五四公頃土地准予分割如附圖庚案所
      示：編號一○○八部分面積○．○二四六三四公頃、編號一○○八之二部分面
      積○．○○四九八六公頃及編號一○○八之三部分面積○．○○三一○一公頃
      分歸被上訴人依其應有部分比例維持共有；編號一○○八之一部分面積○．○
      三三一三一公頃、編號一○○八之四部分面積○．○○三一○二公頃分歸上訴
      人依其應有部分比例維持共有；被上訴人應補償上訴人新台幣（下同）七萬三
      千六百五十四元。(三)被上訴人應將其所有前述位於編號一○○八之一土地上之
      建物拆除，並將該部分土地交付上訴人。(四)第一、二審訴訟費用由被上訴人負
      擔。
二、陳述：除與第一審判決記載相同者予以引用外，另補稱略以：
（一）本件共有土地原係上訴人之父林蔭與被上訴人之父陳和所共有，應有部分各二
      分之一。其中除附圖庚案編號一○○八之三部分及編號一○○八之四部分（即
      後附現況圖斜線部分）被訴外人建有房屋所佔用外，上訴人之父與被上訴人之
      父原均分別在共有土地上建有平房各數棟居住、使用。上訴人之父所建平房有
      坐落附圖庚案編號一○○八土地之上，亦有坐落附圖庚案編號一○○八之一土
      地之上者，被上訴人之父所建平房同樣有坐落附圖庚案編號一○○八土地之上
      ，亦有坐落附圖庚案編號一○○八之一土地之上者。嗣後，上訴人之父與被上
      訴人之父鑑於原先建造之平房過於老舊，又不敷子女長大後居住之用，在雙方
      均有意興建樓房之共識下，經由訴外人即兩造之父之二姊夫孫德勝擔任公親協
      商之下，達成土地分割協議。由於西邊土地面臨三角窗，且地形方正，利用價
      值高；而東邊土地面臨三米小巷，又因附圖庚案編號一○○八之三及編號一○
      ○八之四部分遭訴外人佔用，導致土地地形凌亂不規則，利用價值相對較低，
      爰達成東邊土地較大，西邊土地較小之協議，劃分為附圖庚案編號一○○八部
      分一塊，其餘除遭訴外人佔用部分外一塊，被上訴人之父堅持選擇編號一○○
      八部分，上訴人之父顧及兄弟之情，乃表示接受附圖庚案編號一○○八之一及
      編號一○○八之二部分。
（二）雙方達成分割協議後，雖未立即辦理分割登記手續，但其後上訴人之父與被上
      訴人之父已依分割協議成立「明示分管契約」，至少亦已形成「默示分管契約
      」（最高法院八十八年台上字第五六八號民事判決參照），此可從下列事實獲
      得證明：
    1.民國六十年前後，上訴人之父欲興建樓房，被上訴人之父不僅表示同意，且拆
      除基地上屬其所有之部分平房，供上訴人之父興建樓房之用。該三層樓房即坐
      落於附圖庚案編號一○○八之一土地上，緊臨附圖庚案編號一○○八與編號一
      ○○八之一之分割線，目前經繼承登記為上訴人甲○○所有之樓房。
    2.其後數年，上訴人之父亦同意並拆除屬其所有之部分平房，供被上訴人之父興
      建目前坐落於附圖庚案編號一○○八之土地上方緊臨編號一○○八與編號一○
      ○八之一之分割線，經繼承登記為被上訴人共有之二層樓房乙棟。
    3.嗣後被上訴人之父過世，被上訴人欲在其父生前所蓋樓房西側搭建房屋，要求
      上訴人之父拆除位於附圖庚案編號一○○八土地上之平房；上訴人之父乃提出
      被上訴人亦應將其位於附圖庚案編號一○○八之一土地上之平房拆除為相對條
      件。不料在上訴人之父拆除位於編號一○○八土地上之平房後，被上訴人竟拖
      延拆除其位於編號一○○八之一土地上之平房，迄今仍不拆除，形成今日附圖
      庚案編號一○○八土地之上已無上訴人之平房．而被上訴人仍有部分平房位於
      附圖庚案編號一○○八之一土地上之現象，此何以上訴聲明請求拆除該等平房
      。惟該等平房早已屋頂塌陷、破舊不堪、雜草叢生，且廢棄不用達十餘年。
    4.由於被上訴人不遵守上述相對條件，上訴人之父乃拒絕同意被上訴人在編號一
      ○○八土地上搭建房屋，被上訴人只好以輕鋼架搭建屋頂，形成一可供使用，
      但無牆壁之店面。上訴人之父遂亦於附圖庚案編號一○○八之一土地上之空地
      部分以輕鋼架搭建屋頂，亦形成一可供使用但無牆壁之店面。
    5.除訴外人佔用附圖庚案編號一○○八之三與編號一○○八之四土地，及被上訴
      人應拆除而仍佔用編號一○○八之一部分土地之廢棄建物外，上訴人於編號一
      ○○八之一土地上東側，仍留有至今仍在使用之平房乙棟。
    6.證人孫德勝於八十九年七月二十四日當庭陳述：「分在前面者五分之二，分在
      後面者五分之三」。所謂「前面」、「後面」之區分，係以是否靠近台南縣新
      化鎮○○街而定。蓋在忠孝路拓寬之前，目前附圖庚案編號一○○八及一○○
      八之一部分共同面臨之忠孝路，原為上訴人之父及被上訴人之父生前所建平房
      及訴外人許興宗等人所建房屋之基地，上訴人之父及其家屬與被上訴人之父及
      其家屬均從民權街出入。因此編號一○○八部分即為所稱之「前面」，而編號
      一○○八之一部分即為所稱之「後面」系爭共有地，扣除上訴人之父及被上訴
      人之父協議分割時，即遭訴外人佔用迄今之編號一○○八之三及一○○八之四
      部分外，面積為○．○六二七五一公頃，而編號一○○八部分面積為○．○二
      四六三四公頃正好占五分之二，編號一○○八之一及一○○八之二部分面積合
      計為○．○三八一一七公頃，正好佔五分之二。足證上訴人之父與被上訴人之
      父生前確實有以編號一○○八及一○○八之一之分界線為共有土地分割線之協
      議存在，從而上訴人主張之先位聲明顯然具有充分之理由。系爭共有地在上訴
      人之父與被上訴人之父達成上述分割協議前，新化鎮公所早有拓寬忠孝路之都
      市計畫，上訴人之父與被上訴人之父在協議分割時，亦係以忠孝路拓寬後之剩
      餘地為分割標的，嗣後徵收補償費才由雙方分別領取二分之一、被上訴人於八
      十九年七月二十四日準備程序中已作相同之陳述。又證人孫陳好（即證人孫德
      勝之配偶）於八十九年八月二日準備程序當庭結證稱：「分在西邊者五分之二
      ，分在東邊者五分之三」。其證詞與證人孫德勝七月二十四日所陳述「分在前
      面者五分之二，分在後面者五分之三」之證詞完全吻合。再者，證人孫陳好亦
      證稱：「分割方案係由林蔭（即上訴人之父）提議，而由陳和（即被上訴人之
      父）先選。」此亦符合一般分割共有物之方法與情理。足證上訴人之父與被上
      訴人之父生前確實有以編號一○○八及一○○八－一之分界線為共有土地分割
      線之協議存在。而自達成分割協議後，雙方不論係興建樓房或搭建輕鋼架屋頂
      或空地之使用，均符合上述證人所稱之「前面（即西邊）五分之二」「後面（
      即東邊）五分之三」之範圍，如此明確之雙方使用土地之分管事實更足以證明
      雙方有分割協議存在。上訴人之父與被上訴人之父既已有分割協議存在，以繼
      承人身分繼承系爭土地應有部分之被上訴人自應繼受並履行此項分割協議。
    7.按上訴人之父與被上訴人之父協商分割土地時，目前之忠孝路尚未拓寬，系爭
      共有土地根本未面臨忠孝路，中間尚有訴外第三人之土地阻隔，出入全靠民權
      街，因此，當時上訴人之父提議「前面五分之二，後面五分之三」之分割方案
      ，就當時之土地處分價值及使用價值而言，顯屬合理公平，且亦由被上訴人之
      父先選擇，如被上訴人之父認為後面（東邊）五分之三價值較高，自可選擇後
      面，乃在其選擇前面（西邊）土地後，被上訴人於今見到忠孝路拓寬後，反以
      面積不均等主張按面積分割，顯屬無理。若其主張得以得逞，則世間尚有何公
      理可言？從而，被上訴人主張維持第一審判決，自屬不可採信。
    8.綜上所述，雙方於二十餘年前即已分別同意對方興建樓房，而所興建之樓房又
      係緊鄰而建，足證雙方早有以附圖庚案編號一○○八與編號一○○八一之界線
      為分割線，自屬有分管契約存在之明顯事實。又雙方分別於編號一○○八與編
      號一○○八之一土地上搭建輕鋼架屋頂，亦屬分管契約之明顯證據。而被上訴
      人於編號一○○八之一土地上雖仍有部分平房，但早已因不堪使用而廢棄不用
      達十餘年，此乃因該平房所屬基地已經分歸上訴人，被上訴人自無再加以維修
      之必要而任其荒廢，此與上訴人同樣位於編號一○○八之一土地上之平房，因
      位於分歸己方之土地，故至今仍妥善加以維修而尚在使用狀態中，自屬不可同
      日而語，亦見雙方有分管契約存在之事實。
（四）如上所述，兩造間既有分割協議，退一步言，亦有明示或默示分管契約存在，
      則共有土地之分割，自應依其分割協議或分管契約而為分割，此上訴人先位上
      訴聲明之主張。申言之，除遭訴外人佔用之附圖庚案編號一○○八之三及編號
      一○○八之四部分，分歸被上訴人與上訴人外，編號一○○八部分分歸被上訴
      人，其餘部分分歸上訴人。此外，被上訴人至今仍佔用編號一○○八之一土地
      ，但已廢棄不用之平房應一併拆除。為求息事寧人，上訴人提出備位聲明，即
      基於兩造間之分割協議及分管契約，除編號一○○八部分分歸被上訴人外，編
      號一○○八之二部分亦分歸被上訴人，編號一○○八之一部分則分歸上訴人。
      至於遭訴外人佔用部分，則平均分歸雙方，將編號一○○八之三部分仍分歸被
      上訴人，遭佔用之編號一○○八之四部分仍分歸上訴人。而被上訴人至今仍佔
      用編號一○○八之一土地，但已廢棄不用之平房應一併拆除。上述備位上訴聲
      明以被上訴人承認分割協議及分管事實，不再主張按第一審判決而為分割為前
      提，方可作為上訴人之和解要約。上訴人之父與被上訴人之父生前已經達成土
      地分割協議，被上訴人之父分得編號一○○八部分之土地，而上訴人之父分得
      編號一○○八－一部分扣除遭第三人佔用部分之土地，此有訴外人孫德勝及其
      妻孫陳好可以證明。再者上訴人之父與被上訴人之父生前既互相同意在共有之
      土地上興建樓房，且兩棟樓房緊鄰而蓋，則雙方係以兩棟樓房之分界線為共有
      土地之分割線，當屬事理至明，無庸置疑。更有上訴人已經找到之土地建築改
      良物謄本、建築執照及使用執照可證。上訴人之父與被上訴人之父既已達成分
      割協議，以繼承人身分繼承系爭土地二分之一應有部分之被上訴人自應繼受並
      履行此項分割協議，請求判決如先位上訴聲明。退一步言，原共有人（即上訴
      人之父與被上訴人之父）間亦有明示或默示分管契約存在，則明知分管契約與
      分管事實存在而以繼承人身分繼受二分之一應有部分之被上訴人，自亦應受分
      管契約之拘束（最高法院四十八年度台上字第一○六五號判例、司法院釋字第
      三四九號解釋參照），從而，系爭共有土地之分割，自應依分管契約而為分割
      ，如此最能符合當事人真意，且不致於變動現有使用狀態而損及當事人之權益
      ，此上訴人先位上訴聲明所由主張之第二個理由。
（五）原判決不僅未尊重兩造間分管之事實，又將遭第三人佔用之土地全部分歸上訴
      人，均顯失公平，且將共有土地交叉分割，將導致土地利用價值及處分價值均
      大幅度降低，顯不妥當。
（六）系爭土地應按上訴先位聲明而為判決，已如上述。惟為求息事寧人，上訴人仍
      願意以備位聲明作為和解之要約。退一步言，萬一貴庭認為分割協議不存在，
      又認應以面積為準分割共有土地時，則亦應按上訴人之備位聲明而為判決，其
      理由如下：
    1.遭訴外人佔用之部分，既不能預期是否能夠收回，亦無法估算收回之費用多少
      ，自應平均分歸雙方，即編號一○○八－三部分分歸被上訴人，編號一○○八
      －四部分分歸上訴人。
    2.基於雙方對於系爭共有土地之分管事實，被上訴人之樓房、輕鋼架屋頂已長年
      使用編號一○○八土地；而上訴人之樓房、平房及輕鋼架屋頂亦已長年使用編
      號一○○八－一土地，故編號一○○八土地分歸被上訴人，並補以編號一○○
      八－二土地，而編號一○○八－一土地分歸上訴人，最符合土地使用現狀，且
      不致因採用其他分割方案而影響使用現狀，甚至須拆除現有樓房、平房或輕鋼
      架屋頂，而致受有損失。
    3.按「關於共有物之分割，如依原物之數量，按其應有部分之比例分配，價值顯
      不相當者，依其價值按其應有部分之比例分配，仍不失為以原物分配於各共有
      人，否則不顧慮經濟上之價值，一概按其應有部分比例核算之原物數量分配者
      ，將顯失公平．．」（最高法院六十三年台上字第二六八○號判例參照）。原
      審判決之分割方法即係完全以原物之數量（即土地面積）為分配，致生價值顯
      不相當之結果。而上述備位上訴聲明之分割方案，雙方所分得之土地面積與土
      地價值最接近相等，亦即最為公平。以原審指定之台灣經濟技術研究所鑑定報
      告之鑑定價格為基準，分歸上訴人之編號一○○八－四與分歸被上訴人之編號
      一○○八－三相互抵價；分歸上訴人之編號一○○八－一，因地形凌亂，不易
      利用，台灣經濟技術研究所鑑價時未考慮此等因素，且將遭第三人佔用部分併
      入鑑價，形成一表面上方整且大面積之土地，致單價顯有高估現象。因此，為
      求合理計，單價應以九折計算，合計總值三千三百四十三萬四千七百三十六元
      ；分歸被上訴人之編號一○○八及一○○八－二，合計總值三千三百六十一萬
      八千八百七十元。被上訴人所分得之部分，價值多出十四餘萬元，從而被上訴
      人應補償上訴人價值差額二分之一，即七萬三千六百五十四元。
    4.被上訴人分得之編號一○○八部分，不僅地形方整，面積夠大，且面臨三角窗
      ，使用價值及處分價值均較僅一面面臨道路之土地為高。為求公平起見，上訴
      人亦應分得同樣地形方整、面積夠大、且面臨三角窗之土地，亦即編號一○○
      八－一部分應全部分歸上訴人，不容再在編號一○○八－一部分切割任何一塊
      分歸被上訴人。從而，為求面積與價值均趨於相等，將編號一○○八－二部分
      分歸被上訴人，應屬最為恰當之分割方案。況且，被上訴人可將編號一○○八
      －二部分與編號一○○八－三部分合併利用，對於被上訴人而言，亦屬有利之
      方案。
    5.其他有別於上訴備位聲明之分割方案，如為求面積之均等，而硬是在編號一○
      ○八－一部分切割任何一塊分歸被上訴人，均將導致被上訴人分得之土地價值
      遠遠超過上訴人所分得土地之價值，顯然有失公平；且亦將造成被上訴人分得
      編號一○○八部分既方整又大面積之土地，現有之樓房及輕鋼架屋頂均可保持
      完好，而上訴人卻分得割裂又凌亂之小面積土地，現有之樓房、平房或輕鋼架
      屋頂又將遭部分拆除，其有失公平，莫此為甚。
（七）按分割共有物之訴，原告訴之聲明為請求：「被告於原告分得土地，有被告地
      上物者，被告應將地上物拆除及交付土地」此項併為聲明應予准許，已為實務
      所共識（參照司法院年１０月８日廳民一字第一一九九號函復台灣高等法院法
      律實務問題座談會意見），爰一併請求拆屋交地。
三、證據：除援用第一審之立證方法外，補提雙方「默示分管契約」證明圖、登記為
    上訴人甲○○所有之建築改良物所有權狀影本、照片（顯示緊鄰編號一○○八與
    編號一○○八－一分割線興建之被上訴人所有之二層樓房與上訴人甲○○所有之
    三層樓房；被上訴人在編號一○○八上面所搭建之輕鋼架屋頂）、照片（顯示上
    訴人在編號一○○八－一上面所搭建之輕鋼架屋頂）、照片五張（顯示佔用編號
    一○○八－三與編號一○○八－四土地之第三人建物，被上訴人應拆除而仍佔用
    編號一○○八－一部分土地之廢棄建物，上訴人於編號一○○八－一土地上東側
    至今仍在使用之平房乙棟）、登記為上訴人甲○○所有之建築改良物謄本、台南
    縣政府民國六一年十二月十九日（）建都建照字第一六八四號建築執照、台南
    縣政府民國六十二年一月四日（）建都使字第八三八號使用執照影本、兩造分
    配土地價值計算表各一件為證，並聲請訊問證人孫德勝、孫陳好。
乙、被上訴人方面：
一、聲明：求為判決：(一)駁回上訴。(二)上訴費用由上訴人負擔。
二、陳述：除與第一審判決記載相同者予以引用外，另補稱略以：
（一）原審判決所採用之分割方案，已詳細斟酌兩造之利害關係，不但保持地上建物
      之完整，不會拆到房屋，且就分割後之差額地價，亦已委託鑑定機關鑑定，並
      依該鑑定結果命被上訴人應補償上訴人為數甚多之補償費用，則應無不利上訴
      人之處。
（二）上訴人於上訴後所提之分割方案，將土地不規則細分，浪費土地，顯非適當方
      法。被上訴人兄弟二人不願與上訴人三人保持共有關係，上訴人主張占用部分
      應由兩造五人保持共有，並無理由。
（三）上訴人於起訴狀內陳稱：系爭土地為原告林蔭與被告之父和兩人所共有．．雙
      方並同意各提供十五坪共三十坪土地於日後正式分割時無償移轉給訴外人．．
      惟被上訴人早已加以否認。則答應要移轉三十坪土地予該占用土地之訴外人，
      係上訴人與該訴外人間之關係，與被上訴人無關，因此，原判決將土地東邊分
      歸上訴人，除符合土地經濟利用外，更符合上訴人之本意，可使上訴人於分割
      後將其分得部分再分割三十坪給占用土地之訴外人。
三、證據：援用第一審之立證方法。
丙、本院依職權囑託台南縣新化地政事務所依上訴人意旨製作新化鎮○○段一○○八
    號土地之分割方案附圖庚案，並標示各方案面臨道路部分之寬度各若干。
    理    由
一、原審原告林蔭於起訴後之八十七年三月八日死亡，由其繼承人甲○○、乙○○、
    丙○○等人辦理分割繼承登記完畢，並於原審具狀聲明承受訴訟，有土地登記簿
    謄本在卷可稽（第一審卷七十頁），核無不合。又按訴狀送達後，原告不得將原
    訴變更或追加他訴。但被告同意者，不在此限。被告於訴之變更或追加無異議，
    而為本案之言詞辯論者，視為同意變更或追加。民事訴訟法第二百五十五條第一
    項第一款、第二項定有明文。上訴人於原審原係依共有物分割之規定，請求分割
    共有物，於本審則主張兩造已達成分割協議，追加先位聲明，求為命被上訴人履
    行分割協議，被上訴人應協同上訴人辦理所有權移轉登記，將坐落台南縣新化鎮
    ○○段一○○八地號，地目建，面積○‧○六八九五四公頃土地，如附圖庚案所
    示編號一○○八－一部分面積○‧○三三一三一公頃，編號一○○八－二部分面
    積○‧○○四九八六公頃，及編號一○○八－四部分面積○‧○○三一○二公頃
    等土地之所有權登記為上訴人所有，並按其應有部分比例維持共有。被上訴人應
    將其所有前述位於編號一○○八－一之土地上之建物拆除，並將該部分土地交付
    上訴人之判決。備位聲明則仍依原共有物分割之規定，請求分割共有物，並追加
    被上訴人應將其所有位於編號一○○八－一土地上之建物拆除，將該部分土地交
    付上訴人。而被上訴人於訴之追加無異議，而為本案之言詞辯論，視為同意追加
    ，本院自得併予審酌，合先敘明。
二、本件上訴人主張：坐落台南縣新化鎮○○段一○○八地號、地目建、面積○‧○
    六八九五四公頃土地（以下簡稱系爭土地）為兩造所共有，兩造之應有部分如附
    表所示；按本件共有土地原係伊父林蔭與被上訴人之父陳和所共有，應有部分各
    二分之一。其中除附圖庚案編號一○○八之三部分及編號一○○八之四部分（即
    後附現況圖斜線部分）被訴外人建有房屋所佔用外，伊父與被上訴人之父原均分
    別在共有土地上建有平房各數棟居住、使用。伊父所建平房有坐落附圖庚案編號
    一○○八土地之上，亦有坐落附圖庚案編號一○○八之一土地之上者，被上訴人
    之父所建平房同樣有坐落附圖庚案編號一○○八土地之上，亦有坐落附圖庚案編
    號一○○八之一土地之上者。嗣後，伊父與被上訴人之父鑑於原先建造之平房過
    於老舊，又不敷子女長大後居住之用，在雙方均有意興建樓房之共識下，經由雙
    方之二姊夫即訴外人孫德勝擔任公親協商之下，達成土地分割協議。由於西邊土
    地面臨三角窗，且地形方正，利用價值高；而東邊土地面臨三米小巷，又因附圖
    庚案編號一○○八之三及編號一○○八之四部分遭訴外人佔用，導致土地地形凌
    亂不規則，利用價值相對較低，因而達成東邊土地較大，西邊土地較小之協議，
    劃分為附圖庚案編號一○○八部分一塊，其餘除遭訴外人佔用部分外一塊，被上
    訴人之父又堅持選擇編號一○○八部分，伊父顧及兄弟之情，乃表示接受附圖庚
    案編號一○○八之一及編號一○○八之二部分。雙方已達成分割協議，依先位聲
    明，乃求為命被上訴人應將系爭土地附圖庚案所示編號一○○八－一部分面積○
    ．○三三一三一公頃，編號一○○八－二部分面積○．○○四九八六公頃，及編
    號一○○八－四部分面積○．○○三一○二公頃等土地之所有權登記為伊等按其
    應有部分比例維持共有；被上訴人應將其所有位於編號一○○八－一土地上之建
    物拆除，將該部分土地交付伊等之判決。又退一步言，兩造就系爭土地，無不分
    割之特約，亦無因物之使用目的不能分割之情事，惟兩造有明示或默示分管契約
    存在，則共有土地之分割，自應依其分管契約而為分割，因依共有物分割之規定
    ，求為准予將系爭土地按如附圖庚案所示方案為原物分割；將編號一○○八部分
    面積○．○二四六三四公頃、編號一○○八之二部分面積○．○○四九八六公頃
    及編號一○○八之三部分面積○．○○三一○一公頃分歸被上訴人依其應有部分
    比例維持共有；編號一○○八之一部分面積○．○三三一三一公頃、編號一○○
    八之四部分面積○．○○三一○二公頃分歸伊等依其應有部分比例維持共有；被
    上訴人應補償伊等七萬三千六百五十四元；被上訴人應將其所有位於編號一○○
    八－一土地上之建物拆除，將該部分土地交付伊等之判決。
三、被上訴人則以：依原判決所採之方案分割後之各筆土地，地形完整，且兩造均能
    保有居住之建物，不必拆除，符合經濟原則；兩造分得之面積與應有部分比例相
    同，已詳細斟酌兩造之利害關係，又堪稱公平。且就分割後之差額地價，亦已委
    託鑑定機關鑑定，並依該鑑定結果命伊等應補償上訴人為數甚多之補償費用，則
    應無不利上訴人之處。伊父與上訴人之父間並無協議分割情事，上訴人主張系爭
    土地東北邊三十坪土地應無償移轉予訴外人，係上訴人自己與訴外人間之關係，
    與伊無關，則附圖二所示編號一○○八之三號土地分歸上訴人，由其與訴外人自
    行解決，亦符合上訴人之利益，上訴人於上訴後所提之分割方案，將土地不規則
    細分，浪費土地，顯非適當方法。伊兄弟二人不願與上訴人三人保持共有關係，
    上訴人主張占用部分應由兩造五人保持共有，並無理由。上訴人於起訴狀內陳稱
    ：系爭土地為上訴人之父林蔭與伊父陳和兩人所共有．．雙方並同意各提供十五
    坪共三十坪土地於日後正式分割時無償移轉給訴外人．．惟被上訴人早已加以否
    認。因此，原判決將土地東邊分歸上訴人，除符合土地經濟利用外，更符合上訴
    人之本意，可使上訴人於分割後將其分得部分再分割三十坪給占用土地之訴外人
    等語，資為抗辯。
四、查上訴人主張坐落台南縣新化鎮○○段一○○八地號、地目建、面積○‧○六八
    九五四公頃土地為兩造所共有，各共有人應有部分如附表所示等事實，業據提出
    土地登記簿謄本二份、地籍圖謄本一份為證（第一審卷五至八頁、六八至七十頁
    ），且為被上訴人所不爭，堪信為真實。
五、上訴人又主張兩造之父為兄弟，在有意興建樓房之共識下，經由雙方之二姊夫即
    訴外人孫德勝擔任公親協商之下，達成土地分割協議。被上訴人之父堅持選擇附
    圖庚案編號一○○八部分，其父表示接受附圖庚案編號一○○八之一及編號一○
    ○八之二部分云云，並舉證人即兩造姑姑孫陳好及姑丈孫德勝之證言為證據方法
    ，惟已為被上訴人所否認。經查：上訴人所舉證人孫陳好於本院所證稱：「（問
    ：兩造現住位置妳知否？去過？答稱）林蔭要娶媳婦要蓋樓房，與陳和談，將東
    邊為五分之三，西邊為五分之二讓陳和選，陳和選五分之二這邊。」、「（問：
    分五分之三、五分之二的原因是為了蓋房子而分或為了分土地而分或其他原因而
    分？答稱）我只知道林蔭說要蓋房子，至於是何原因而分，那我就不知道。」「
    （問：妳說的分地是何意思？答稱）我只知道林蔭要娶媳婦要蓋樓房，與陳和談
    ，將東邊為五分之三，西邊為五分之二讓陳和選，陳和選五分之二這邊，其他我
    就不知道。」「（問：證人如何聽到五分之二、五分之三的？答稱）我丈夫去處
    理回來跟我說的。」等語（本院八十九年八月二日準備程序筆錄）。按證人係陳
    述自己所經歷具體事實之第三人，孫陳好所證，據其陳稱其所述之事實，僅能證
    明兩造之父蓋房子之事，且係聽聞其夫孫德勝所說。則孫陳好並未親自見聞此事
    ，甚為明確，此項傳聞證言，實不足採（最高法院八十四年度台上字第二二七九
    號判決參看）。而證人孫德勝證稱「（問：當初拓寬蓋房子你知否？答稱）我知
    道前面五分二，後面五分三。意思是大妻舅林蔭說的，分前面的五分二，分後面
    的五分三。二妻舅陳和即是丁○○的父親。」「（問：他們後來蓋樓房你知否？
    ）我只知道那樣分，其他我不知道。」「（問：何人先選位置？答稱）我不知道
    ，只知道前面的五分二，後面五分三。」等語（本院八十九年七月二十四日準備
    程序筆錄），是證人孫德勝僅能證明有五分之二、五分之三之事實，究為分管或
    分割之協議，其並不知情，即難證明已有協議分割之事實。至兩造在系爭土地上
    各建築房屋固屬實在，惟充其量僅能認為使用權之分管而已，被上訴人又否認有
    協議分割之約定，而分管僅係定使用之暫時狀態，上訴人亦未舉其他證據證明共
    有人間有消滅共有關係之特約，即與分割有間，不能認有分割之協議（最高法院
    五十年度台上字第二五三一號判例、八十四年度台上字第八六五號判決意旨參照
    ），上訴人此項先位主張，自無足採。
六、按各共有人得隨時請求分割共有物；又共有物之分割方法，不能協議決定者，法
    院得因任何共有人之聲請，命為原物之分配，民法第八百二十三條第一項前段、
    第八百二十四條第二項分別定有明文。本件系爭土地為兩造所共有，而上開土地
    之地目為建地，屬新化鎮都市計劃內土地使用分區為商業區，有卷附土地登記簿
    謄本及新化鎮公所都市計畫土地使用分區證明書可稽（參看財團法人台灣經濟技
    術研究所鑑定報告書所附資料），兩造就系爭土地並無不得分割之約定，亦無因
    物之使用目的不能分割情事，則上訴人備位請求裁判分割共有物，揆諸前開說明
    ，核無不合，應予准許
七、又按分割共有物，除應謀共有人間之公平外，並應斟酌各共有人之利害關係、共
    有物之性質、價格、利用價值、經濟效益及實際使用情形決之，要以維持全體共
    有人之公平為標準，為適當之分配，以免有害社會經濟。經查：
（一）系爭土地形狀略呈長方形，地勢平坦，出入孔道以南向忠孝路為主，臨路路寬
      約二十公尺，臨路寬度約四二公尺，臨路縱深約十八公尺，西側為民權街臨路
      寬約十公尺，東側有寬約三公尺之巷道；又系爭土地上如附圖庚案編號一○○
      八之三及編號一○○八之四部分（即後附現況圖斜線部分）被訴外人建有房屋
      所佔用外，被上訴人在附圖庚案編號一○○八土地上建築有三層樓房，另以輕
      鋼架搭建屋頂，設立可供使用但無牆壁之安哥魚肚粥之店面。上訴人則在緊鄰
      之附圖庚案編號一○○八土地上建築二層樓房，上訴人之父並在附圖庚案編號
      一○○八之一土地上之空地部分以輕鋼架搭建屋頂，設立可供使用，但無牆壁
      之阿全飯麵之店面。被上訴人另在編號一○○八之一部分土地上尚有破損之建
      物等情，業據原審法院勘驗現場，並囑託台南縣新化地政事務所派員測量、財
      團法人台灣經濟技術研究所派員現場勘查屬實，製有勘驗筆錄及後附八十七年
      十月二十八日複丈成果圖（就被占用部分之現況圖）、鑑定報告暨所附現場相
      片在卷可稽（第一審卷二八至三十頁、七三至七七頁、九三頁、鑑定報告外放
      、本院卷），且為兩造所不爭執，堪信為真實。
（二）兩造分別陳明其所有之地上二層及三層樓房屋均欲保留（第一審卷一四七頁反
      面），則兩造既同意以目前蓋建之樓房占有使用之現勢，決定此部分之分割方
      法，自應以兩造各所有之樓房之分界線，即以庚案編號一○○八與一○○八之
      一之間為界線，將西側部分分割給現占有人即被上訴人所有，而免其拆除樓房
      ，且為上訴人所同意。本院斟酌上情，並尊重兩造各保持共有之意願（第一審
      卷一七一頁反面），在不影響各共有人既有經濟利益、占有現勢、地上物保留
      、訴外人占有蓋建房屋之土地作合理分配等原則之下，認上訴人主張以附圖庚
      案所示之分割方案，使上訴人分割後之土地，得充分合併利用，地形完整，兩
      造均有面臨二十米忠孝路之土地，且各亦能保存原有建築之樓房。至被上訴人
      分得之編號一○○八－二及一○○八－三號土地，所面臨之三公尺之巷道，其
      寬度共計四．八九八公尺，有台南縣新化地政事務所八十九年六月九日八十九
      所二字第五四七○號函暨附圖可稽，按系爭土地為新化鎮都市計劃內土地使用
      分區為商業區，依台灣省畸零地使用規則第三條第一項第一款規定，商業區○
      ○路寬七公尺以下，最小寬度三．五公尺，則被上訴人所分得之編號一○○八
      －二及一○○八－三所示之土地，其正面路寬已超過三．五公尺，即難謂係畸
      零地，對被上訴人並無不利，符合公平原則，為適當之分割方案。
（三）被上訴人雖主張依原判決所採後附圖二之方案分割云云，惟查此分割方案雖由
      兩造各就分得部分均面臨南側之忠孝路，惟兩造各有之土地均隔著他造土地，
      致無法相連合併使用；又基於雙方對於系爭共有土地之分管事實，被上訴人之
      樓房、輕鋼架屋頂已長年使用編號一○○八土地；而上訴人之樓房、平房及輕
      鋼架屋頂亦已長年使用編號一○○八－一土地，故編號一○○八土地分歸被上
      訴人，並補以編號一○○八－二土地，而編號一○○八－一土地分歸上訴人，
      最符合土地使用現狀，且不致因採用原判決之分割方案而影響使用現狀，甚至
      須拆除現有平房或輕鋼架屋頂，而致受有損失，又原判決所採之分割方案，將
      訴外人所占用之後附現況圖斜線部分，均分歸上訴人取得，該部分現無法使用
      ，導致其分得土地之利用價值及處分價值減低，殊非適宜之分割方案。
（四）其餘分割方案如卷附甲、乙、丙、八十七年十月二十八日複丈成果圖、原告主
      張之八十八年五月二十七日複丈成果圖等，均為兩造所不再主張之分割方案，
      且依該等方案，或因補償費過鉅（如卷附甲案以編號一○○八號面積○．○二
      四六三四公頃、編號一○○八之二號面積○．○○九八四三公頃，由被上訴人
      取得，編號一○○八之一號土地面積○．○三四四七七公頃由上訴人取得。依
      編號一○○八，一○○八之一，一○○八之二土地，每坪現值各為四十萬五千
      元，三十萬元，三十七萬零七百五十五元計算，則被上訴人應補償上訴人四百
      九十六萬餘元），或因就訴外人占有部分未作合理分配（如卷附乙圖、丙圖、
      八十七年十月二十八日複丈成果圖，及原告主張之八十八年五月二十七日之複
      丈成果圖之分割方式，因就訴外人占有部分分歸上訴人者為多），均非適宜之
      分割方案，爰不予斟酌。
（五）復按法院裁判分割共有物，除應斟酌各共有人之利害關係及共有物之性質外，
      尚應斟酌共有物之價格，於共有人中有不能按其應有部分受分配，或所受分配
      之不動產，價格不相當者，以適當之價格補償之，始符合公平經濟之原則，而
      同一區段內各宗土地，政府規定之地價數額，固屬相同，但實際上每宗土地，
      甚或同一宗地內之土地，因所處位置臨街深度不同，仍有優劣之分，以致價格
      差異，法院為共有物之分割時，自必須考量此種情形以定其分割方法，倘共有
      人中所受分配之部分，其價格不相當時，當應命以金錢補償之；否則不顧慮經
      濟上之價值，一概按其應有部分核算之面積予以分配，將顯失公平（最高法院
      五十七年台上字第二一一七號、六十三年台上字第二六八○號判例意旨、八十
      一年度台上字第一０八號、七十年度台上字第三六二三號判決意旨參看）。經
      本院審酌系爭土地係位於台南縣新化鎮市○○○○○路兩旁之地區大多以透天
      住宅兼作店面為主，附近水電道路系統均已完備，附近公共設施如學校、金融
      機構等均已健全，其生活消費、文化教育、金融服務、醫療體系、娛樂設施均
      可自給自足，里鄰附近兼有商及住宅氣息，故大體而言，該土地屬於不動產人
      文發展時期之青年期，發展潛力大，出入孔道以忠孝路為主，平時之車流量稍
      微密集，交通情況尚稱便利，及前述土地分配之位置，或面臨之忠孝路、或併
      面臨民權街、或併面臨三公尺寬巷之臨路寬度及深度各不相同，各共有人所分
      得之土地價值及其應有部分面積均不相等，仍有優劣之分，以致價格差異等情
      ，復參酌原審法院囑託財團法人台灣經濟技術研究所鑑定，該所依據國際估價
      原則，即成本估價法、市場估價法、所得估價法三種，並參考路線價估價法、
      地段率遞減法、深度遞減法、平均法、預測原則、不動產市場資料（查訪及搜
      集附近之成交價格與待售價格）、各項經營指標，再以最後之推定數為鑑定之
      價值，依該鑑定結果參互以觀，本件附圖庚案所示：編號一○○八部分土地每
      坪四十萬五千元（參看鑑定報告二七頁附圖一、二編號一○○八部分）、編號
      一○○八之二、一○○八之三部分土地每坪二十二萬七千七百元（參看鑑定報
      告附圖一編號一○○八之三、之四部分）、編號一○○八之一部分面積、○．
      ○三三一三一公頃、編號一○○八之四部分土地面積○．○○三一○二公頃，
      合計○．○三六二三三公頃，因編號一○○八之一部分東西橫向稍長，東側併
      面臨三公尺巷寬部分，土地價值值稍高，乃以其中二分之一土地每坪三十萬元
      （參看鑑定報告附圖一、二編號一○○八之一、之二部分）、其中二分之一土
      地每坪三十七萬零七百五十五元（參看鑑定報告附圖一編號一○○八之五部分
      ）計算，較為合理。依此價格計算附圖庚案所示：編號一○○八部分面積○．
      ○二四六三四公頃，折合約七四．五二坪，共計三千零十八萬零六百元、編號
      一○○八之二部分面積○．○○四九八六公頃，折合約十五．○八坪及編號一
      ○○八之三部分面積○．○○三一○一公頃，折合約九．三八坪，共計五百五
      十六萬九千五百四十二元；編號一○○八之一部分面積○．○三三一三一公頃
      ，折合約一○○．二二坪、編號一○○八之四部分面積○．○○三一○二公頃
      ，折合九．三八坪，共計一○九．六坪，價值為三千六百七十五萬七千三百七
      十四元（即一千六百四十四萬元加上二千零三十一萬七千三百七十四元），合
      計被上訴人分得土地部分價值為三千五百七十五萬零一百四十二元，上訴人分
      得土地部分價值為三千六百七十五萬七千三百七十四元，二者差額為一百萬七
      千二百三十二元，從而上訴人共應補償被上訴人五十萬三千六百十六元，並依
      其等應有部分，核算上訴人甲○○應補償被上訴人貳拾萬壹仟肆佰肆拾陸元，
      上訴人丙○○應補償被上訴人壹拾伍萬壹仟零捌拾伍元，上訴人乙○○應補償
      被上訴人壹拾伍萬壹仟零捌拾伍元。
（六）上訴人雖主張分歸上訴人之編號一○○八－四與分歸被上訴人之編號一○○八
      －三相互抵價；分歸上訴人之編號一○○八－一，因地形凌亂，不易利用，台
      灣經濟技術研究所鑑價時未考慮此等因素，且將遭訴外人佔用部分併入鑑價，
      形成一表面上方整且大面積之土地，致單價顯有高估現象。因此，為求合理計
      ，單價應以九折計算云云。惟查分歸上訴人之編號一００八－四土地，雖與分
      歸被上訴人之編號一○○八－三土地，同遭訴外人占用，然以收回後整體利用
      價值而言，該土地與其近旁土地之利用價值相同，反觀被上訴人收回後之整體
      利用價值當不若上訴人收回後之整體利用價值高，不可以抵價方式為之。又分
      歸上訴人之編號一○○八－一土地，因地形與編號一○○八相差不大，並無不
      易利用情事，其按九折計算，並無依據，且不合理，自無可取。
八、另查上訴人追加請求被上訴人應將其分得土地之地上建物拆除，將土地交付上訴
    人部分，經查關於共有物分割之裁判，執行法院得將各共有人分得部分點交之，
    其應以金錢補償者，並得對於補償義務人之財產執行，強制執行法第一百三十一
    條定有明文。亦即不動產共有人之一人或數人，訴請分割共有物，經法院判准為
    原物分割確定者，當事人之任何一造均得持該確定判決，聲請執行法院點交分得
    之土地，毋待法院另為判命占有土地之共有人交付土地而後可。又執行名義命共
    有人交付土地，雖未明白命其拆卸土地上之房屋，惟由強制執行法第一百二十五
    條所準用之第一百條法意推之，該執行名義當然含有使共有人拆卸房屋之效力（
    最高法院四四年度台抗字第六號民事判例）。從而上訴人訴請被上訴人將其分得
    土地上之地上建物拆除，將土地交與上訴人，即係欠缺權利保護要件（參看最高
    法院八十年三月十九日八十年度第一次民事庭會議決定），上訴人此部分追加之
    訴，為無理由，應予駁回。
九、綜據上述，兩造並無協議分割情形，從而上訴人追加以履行分割協議之先位法律
    關係，訴請被上訴人應將系爭土地附圖庚案所示編號一○○八－一部分面積○．
    ○三三一三一公頃，編號一○○八－二部分面積○．○○四九八六公頃，及編號
    一○○八－四部分面積○．○○三一○二公頃等土地之所有權登記為其等按其應
    有部分比例維持共有；被上訴人應將其所有位於編號一○○八－一土地上之建物
    拆除，將該部分土地交付其等之判決，洵非有據，無從准許。又上訴人訴請共有
    物分割之備位部分，查系爭土地以如附圖庚案所示之方案分割，並依其價值命為
    補償，確較為公平、合理，亦合於社會經濟效用。原審未詳為審酌系爭土地之訴
    外人占用情形，所採行之方案，自不符經濟效用，尚有可議；上訴意旨，指摘原
    判決此部分不當，求予廢棄改判，為有理由，自應由本院將原判決廢棄改判如主
    文第二項至第三項所示。又上訴人追加訴請被上訴人應將其所有前述位於編號一
    ○○八之一土地上之建物拆除，並將該部分土地交付上訴人云云，欠缺權利保護
    要件，無從准許。兩造其餘攻擊防禦方法，與判決結果無影響，無庸一一論列。
    又本件就分割共有物之訴部分，兩造所為聲明主張按其情形均為伸張或防衛所必
    要，本院斟酌情形，命兩造各按其應有部分之比例負擔訴訟費用如主文第五項所
    示，併此敘明。本件事證已臻明確，兩造其餘攻擊防禦方法及證據資料，核與本
    件判決結果不生影響，毋庸一一論述，併予敘明。
十、據上論結，本件上訴為有理由，上訴人之追加之訴為無理由。依民事訴訟法第四
    百五十條、第七十八條、第八十一條第二款、第八十五條第一項但書，判決如主
    文。
中      華      民      國    八十九    年      十      月      三      日
                                    臺灣高等法院臺南分院民事第三庭
~B1審判長法官  林    輝    雄
~B2      法官  丁    振    昌
~B3      法官  高    明    發
右為正本係照原本作成。
如對本判決上訴，須於判決送達後二十日內向本院提出上訴狀；未表明上訴理由者，
應於上訴後二十日內向本院提出理由書。
中      華      民      國    八十九    年      十      月      五      日
~B法院書記官  陳    昆    陽
~F0
~T40
附表：
┌───┬────┬─────┬────────┐
│編號  │當事人  │應有部分  │負擔訴訟費用比例│
├───┼────┼─────┼────────┤
│一    │丁○○  │四分之一  │四分之一        │
├───┼────┼─────┼────────┤
│二    │戊○○  │四分之一  │四分之一        │
├───┼────┼─────┼────────┤
│三    │甲○○  │五分之一  │五分之一        │
├───┼────┼─────┼────────┤
│四    │丙○○  │二十分之三│二十分之三      │
├───┼────┼─────┼────────┤
│五    │乙○○  │二十分之三│二十分之三      │
└───┴────┴─────┴────────┘


司法院資訊處製作；財團法人民間司法改革基金會備份。
